臺灣臺北地方法院刑事判決　　　　　　　99年度易字第1784號
公　訴　人　臺灣臺北地方法院檢察署檢察官
被　　　告　賴朝明
上列被告因詐欺等案件，經檢察官提起公訴（98年度偵緝字第13
86號），本院判決如下：
    主  文
賴朝明共同意圖為自己不法之所有，以詐術使人將本人之物交付
，累犯，處有期徒刑伍月，如易科罰金，以新臺幣壹仟元折算壹
日，減為有期徒刑貳月又拾伍日，如易科罰金，以新臺幣壹仟元
折算壹日。
其餘被訴部分無罪。
    事  實
一、賴朝明前因業務過失傷害及肇事逃逸案件，經臺灣板橋地方
    法院以91年度交訴字第117號判處應執行有期徒刑11月確定
    ，於民國92年12月26日縮刑期滿執行完畢。緣夏兢初（另行
    審結）係源智國際股份有限公司（下稱源智公司，址設臺北
    市○○區○○街112號2樓）之負責人，何家嫻（原名何佩真
??，業經本院以98年度訴字第939號判決確定在案）係擔任源
    智公司及弘典國際有限公司（下稱弘典公司）之兼任會計，
    蔡秀琴（未經起訴）則係源智公司職員。賴朝明、何家嫻及
    蔡秀琴均明知賴朝明於申辦下述貸款時並未在弘典公司任職
    ，而賴朝明在客觀條件上亦難符合金融機構核准信用貸款之
    標準，竟共同意圖為自己不法所有，基於詐欺取財及從事業
    務之人明知為不實之事項，而登載於其業務上作成之文書後
    持之行使之犯意聯絡，由賴朝明在臺東區中小企業銀行（下
    稱臺東中小企銀，後改制為荷商荷蘭銀行）授信申請書暨個
    人資料表上申請人之欄位簽名後，交予何家嫻，何家嫻再交
    予蔡秀琴辦理，由其等在該申請書上填載賴朝明之服務單位
    為弘典公司，職稱為經理，年收入新臺幣（下同）100萬元
    之不實事項，並使用何家嫻所交付之軟體，製作內容不實之
    弘典公司員工（賴朝明）在職服務證明書及弘典公司94年度
    各類所得扣繳暨免扣繳憑單等業務上之文件，於95年8月間
    ，將上揭內容不實之文件，為賴朝明向臺東中小企銀申辦信
    用貸款而行使，致臺東中小企銀之承辦人員陷於錯誤，誤認
    賴朝明確在弘典公司任職，有固定收入及償債能力，而核准
    其25萬元之信用貸款申請案，足以生損害於臺東中小企銀及
    國稅局管理納稅義務人所得資料之正確性。
二、案經臺北市政府警察局萬華分局報告臺灣臺北地方法院檢察
    署檢察官偵查起訴。
    理  由
壹、有罪部分：
一、訊據被告賴朝明固坦承有在臺東中小企銀之信用貸款申請書
    上簽名以申辦貸款之事實，惟矢口否認有何詐欺及行使業務
    登載不實文書犯行，辯稱：貸款申請書上其他資料不是我寫
    的，我當初係擔任「保安汽車企業社」負責人期間，何家嫻
    及其哥哥何建宏說如果頂下這家公司錢不夠的話，貸款可以
    用得上，伊不知道何家嫻他們如何去辦，亦不知道貸款有無
    辦下來云云。惟查：
  (一)被告於95年8月間並未任職於弘典公司，然卻透過弘典公司
    兼任會計何家嫻及源智公司職員蔡秀琴等人，由被告在臺東
    中小企銀授信申請書暨個人資料表上申請人之欄位簽名後，
    交由何家嫻等人向臺東中小企銀申辦信用貸款，其申請書係
    填載賴朝明之服務單位為弘典公司，職稱為經理，年收入
    100萬元之不實事項，並檢附內容不實之弘典公司員工（賴
    朝明）在職服務證明書及94年度弘典公司各類所得扣繳暨免
    扣繳憑單等文件，向臺東中小企銀申辦信用貸款，經該行核
    准25萬元之貸款等事實，業據證人何家嫻於本院證述在卷，
    並有荷商荷蘭銀行股份有限公司松山分公司98年3月30日（
    98）荷銀法字第977號函及檢附之授信申請書暨個人資料表
    、弘典公司員工在職服務證明書、弘典公司各類扣繳暨免扣
    繳憑單、本金及利息明細資料、對外放款帳款查詢資料在卷
    可稽（見97年度偵字第10744號卷(六)第585至591頁），被告
    對於申辦信用貸款之事實亦不爭執。
  (二)被告雖辯稱不知何家嫻、蔡秀琴等人如何申辦貸款云云，然
    被告自承申辦當時並未在弘典公司任職，且係透過何家嫻等
    人申辦，並供稱：我提供身分證、健保卡給他們，他們說要
    幫我弄薪資及在職證明去辦，我忘記他們說要幫我弄什麼證
    明，時間太久了，好像有說要幫我提供弘典公司扣繳憑單及
    服務證明等語（見本院卷第162頁），亦即被告明知自己並
    未在弘典公司任職，以其當時收入狀況及還款能力，並無法
    順利向銀行申辦貸款，然卻透過何家嫻等人向銀行申辦，並
    仰賴何家嫻等人為其提出弘典公司在職證明及各類所得扣繳
    暨免扣繳憑單，足見其對於何家嫻等人係提供不實之在職資
    料，欺瞞銀行使其核准貸款一節，實有所認知，而係基於共
    同之犯意而為，縱其未實際參與不實文件之製作，亦無礙於
    共同正犯犯行之成立。又證人何家嫻雖於本院證稱：賴朝明
    在弘典公司之在職證明、扣繳憑單不是我弄的，我知道有這
    個事情，但我沒有經手也沒有過問，我以前有辦理弘典公司
    會計業務，本件是蔡秀琴幫賴朝明弄的，我不清楚為何蔡秀
    琴可以做出弘典公司扣繳憑單及薪資證明云云（見本院卷第
    第136頁反面至第137頁），然此與被告偵查中供稱：弘典公
    司扣繳憑單部分，因為會計是何佩真在處理的，何佩真提過
    蔡秀琴這個名字，貸款是何佩真他們幫我辦的（見98年度偵
    緝字第1386號卷第111頁），及於本院供稱：「何佩真有幫
    我向臺東中小企銀辦理信用貸款... 是何佩真經辦的」、「
    我辦貸款當時是找何家嫻，是透過蔡秀琴去辦，但我只見過
    蔡秀琴一次面，我是把資料交給何家嫻，我不知道為什麼何
    家嫻說她沒有經手這個貸款的案子」、「當時何家嫻的哥哥
    何建宏說辦貸款是要頂保安汽車這家公司用的，我的身分證
    等資料當時好像是交給何家嫻，如果頂下來的錢不夠用的話
    ，貸款可以用的上」等語（本院卷第35頁反面、第160頁反
    面、第161頁），已有所不合。且以證人何家嫻自承：張紘
    賓、李健國、王睿宏的薪資證明、扣繳憑單這些單據都是我
    打出來的，因為他們要辦理銀行的信用卡或貸款，被告貸款
    部分我當時還不懂貸款的程序及所需的文件，我就請蔡秀琴
    幫忙被告辦；扣繳憑單、在職證明只要有那個程式，每部電
    腦都可以作，那個格式的軟體我有給蔡秀琴等情（本院卷第
    135頁反面、第137、139頁），參以何家嫻事實上曾代為申
    辦王睿宏、張紘賓、王龍文、張碧蘭、廖吟樺、李健國等人
    之貸款案，而經本院以98年度訴字第939號判決判處罪刑在
    案（本院卷第95頁以下），足見其確有製作扣繳憑單、在職
    證明之能力，並握有軟體格式，甚而能將格式交予蔡秀琴，
    復不否認有將被告賴朝明之貸款案轉交蔡秀琴辦理，堪認被
    告係透過何家嫻辦理臺東中小企銀之信用貸款案，先由被告
    在申請書上簽名後交予何家嫻，何家嫻再交予蔡秀琴辦理，
    而由渠等在該申請書上填載賴朝明任職於弘典公司之不實事
    項，並製作內容不實之弘典公司員工在職服務證明書及弘典
    公司各類所得扣繳暨免扣繳憑單等文件，持向臺東中小企銀
    申辦貸款甚明。是被告係與何家嫻、蔡秀琴等人基於共同之
    詐欺取財及行使不實登載業務文書之犯意聯絡，而為貸款之
    申辦。被告辯稱係透過何家嫻去辦，不知道如何辦理云云，
    核係卸責之詞。本件事證明確，被告犯行堪以認定，應依法
    論科。
二、核被告所為，係犯刑法第216條、第215條之業務登載不實罪
    ，及同法第339條第1項之詐欺取財罪。被告就該犯行，與何
    家嫻、蔡秀琴間，具有犯意聯絡與行為分擔，為共同正犯。
    而何家嫻、蔡秀琴就業務上作成之文書登載不實部分，係有
    特定身分之人，其與不具特定身分之被告共同為之，就此部
    分不具特定身分之被告，依刑法第31條第1項前段，亦屬共
    同正犯。且從事業務之人，明知為不實之事項，而登載於其
    業務上作成之文書之低度行為，應為行使該業務上作成之文
    書之高度行為吸收，不另論罪。被告係以明知為不實之事項
    ，而登載於其業務上作成之文書後持之行使，以遂行其詐欺
    取財犯行，屬於一行為觸犯數罪名之想像競合犯，應依刑法
    第55條規定，從罪刑較重之詐欺取財罪論處。查被告前有事
    實欄所載刑之宣告及執行完畢情形，有臺灣高等法院被告前
    案紀錄表在卷可考，其受有期徒刑執行完畢後，5年以內故
    意再犯本件有期徒刑以上之罪，為累犯，爰依法加重其刑。
    爰審酌被告不思循合法正當途徑向金融機構申請信用貸款，
    竟以使用不實在職證明及扣繳憑單之方式向銀行詐貸款項，
    利用銀行徵信錯誤而詐取財物，詐貸之金額為25萬元，兼衡
    其犯罪之動機、目的、手段、被告之素行、智識程度、平日
    生活狀況，暨犯後否認犯行之態度等一切情狀，量處如主文
    所示之刑，並諭知易科罰金之折算標準。又被告犯罪之時間
    係在96年4月24日以前，合於中華民國九十六年罪犯減刑條
    例之減刑條件，且核無不得減刑之情形，是應減其宣告刑二
    分之一如主文所示，併諭知易科罰金之折算標準。
貳、無罪部分：
一、公訴意旨另以：賴朝明未實際在網羅公司任職，而賴朝明在
    客觀條件上亦均難符合金融機構核准信用卡或信用貸款之標
    準，竟與何家嫻基於意圖為自己不法所有及明知為不實之事
    項，而登載於其業務上作成之文書後持之行使之犯意聯絡，
    先由賴朝明在美商花旗銀行信用卡申請書上親自簽名，再由
    何家嫻在上開申請書上填載賴朝明任職在網羅公司之不實內
    容，並檢附不實之網羅公司95年度扣繳憑單，向美商花旗銀
    行申請信用卡而行使之，致美商花旗銀行之承辦人員陷於錯
    誤，核准發給賴朝明信用卡，足以生損害於美商花旗銀行，
    因認被告此部分亦涉犯刑法第216條、第215條行使從事業務
    之人，明知為不實之事項，而登載於其業務上作成之文書罪
    ，及同法第339條第1項之詐欺取財罪嫌云云。
二、按犯罪事實應依證據認定之，無證據不得認定犯罪事實；不
    能證明被告犯罪者，應諭知無罪之判決，刑事訴訟法第154
    條第2項、第301條第1項前段分別定有明文。而認定犯罪事
    實所憑之證據，雖不以直接證據為限，間接證據亦包括在內
    ；然而無論直接或間接證據，其為訴訟上之證明，須於通常
    一般之人均不致有所懷疑，而得確信其為真實之程度者，始
    得據為有罪之認定，倘其證明尚未達到此一程度，而有合理
    之懷疑存在時，即應為有利於被告之認定，更不必有何有利
    之證據（最高法院30年上字第816號、76年臺上字第4986號
    判例意旨可資參考）。又刑事訴訟法第161條第1項規定：檢
    察官就被告犯罪事實，應負舉證責任，並指出證明之方法。
    因此，檢察官對於起訴之犯罪事實，應負提出證據及說服之
    實質舉證責任。倘其所提出之證據，不足為被告有罪之積極
    證明，或其指出證明之方法，無從說服法院以形成被告有罪
    之心證，基於無罪推定之原則，自應為被告無罪判決之諭知
    （同院92年臺上字第128號判例可供參考）。
三、公訴人認被告涉犯上開犯行，無非係以被告之供述、何家嫻
    之證述、賴朝明自網羅公司領取薪資所得之95年度扣繳憑單
    、保安汽車企業社之勞保局憑證註冊作業、非約僱人員薪資
    明細表、保安汽車企業社合作金庫存摺影本、美商花旗銀行
    陳報狀及賴朝明之信用卡申請書等，為其論據。訊據被告堅
    詞否認上述申辦信用卡犯行，辯稱：伊僅有申辦臺東中小企
    銀貸款，並未申辦花旗銀行信用卡，該信用卡申請書上簽名
    亦非伊所簽，不知係何人申辦該信用卡等語。經查，依花旗
    銀行檢送之賴朝明信用卡申請書及申請時提出之相關資料，
    該信用卡申辦時係提出網羅公司96年2月份員工（賴朝明）
    薪資表為其任職證明（見97年度偵字第10744號卷(六)第611至
    630頁、本院卷第70至75頁），並未提出使用公訴意旨所指
    之網羅公司95年度扣繳憑單，公訴意旨對此已有所誤會。又
    卷內雖有賴朝明之網羅公司95年度各類所得扣繳暨免扣繳憑
    單（見同上偵卷(二)第218頁），惟該扣繳暨免扣繳憑單既未
    於申辦時提出，已難認被告有行使該不實登載之業務上文書
    以詐取財物之犯行。又被告自偵查階段以迄本院審理時，均
    一再辯稱僅申辦臺東中小企銀之信用貸款，並未申辦花旗銀
    行之信用卡，證人何家嫻於本院亦證稱：不知被告有花旗銀
    行之信用卡申請案，伊並未代為辦理等語；而觀諸花旗銀行
    之信用卡申請書（見本院卷第70頁）申辦人簽名欄之「賴朝
    明」簽名，與被告在臺東中小企銀貸款申請書及在偵審階段
    之筆錄簽名，相互比對，並非相同或近似，難認係被告親自
    簽名。而被告曾將身分證、健保卡交予他人申辦貸款，即難
    排除遭人冒名申辦該信用卡之可能。從而公訴人所舉證據均
    不足以證明被告確有申辦花旗銀行信用卡以詐取財物之犯行
    ，此外，復查無其他積極證據足認被告確有公訴意旨所指犯
    罪，此部分不能證明被告犯罪，揆諸前揭法條及判例意旨，
    依法自應為被告無罪之諭知。
據上論斷，應依刑事訴訟法第299條第1項前段、第301條第1項前
段，刑法第28條、第216條、第215條、第339條第1項、第55條、
第47條第1項、第41條第1項前段，刑法施行法第1條之1，中華民
國九十六年罪犯減刑條例第2條第1項第3款、第7條，判決如主文
。
本案經檢察官葉惠燕到庭執行職務。
中    華    民    國   100    年    1     月    21    日
                  刑事第七庭  審判長法  官  林庚棟
                                    法  官  林勇如
                                    法  官  林欣苑
以上正本證明與原本無異。
如不服本判決應於收受送達後10日內向本院提出上訴書狀，並應
敘述具體理由；其未敘述上訴理由者，應於上訴期間屆滿後20日
內向本院補提理由書（均須按他造當事人之人數附繕本）「切勿
逕送上級法院」。
                            ??    書記官  劉俊源
中    華    民    國   100    年    1     月    21    日
附錄本案論罪科條全文
中華民國刑法第215條：
從事業務之人，明知為不實之事項，而登載於其業務上作成之文
書，足以生損害於公眾或他人者，處3 年以下有期徒刑、拘役或
5百元以下罰金。
中華民國刑法第216條：
行使第210條至第215條之文書者，依偽造、變造文書或登載不實
事項或使登載不實事項之規定處斷。
中華民國刑法第339條：
意圖為自己或第三人不法之所有，以詐術使人將本人或第三人之
物交付者，處5年以下有期徒刑、拘役或科或併科1千元以下罰金
。
以前項方法得財產上不法之利益或使第三人得之者，亦同。
前二項之未遂犯罰之。